【裁判字號】    98,上,2
【裁判日期】    980630
【裁判案由】    返還消費借貸款
【裁判全文】
臺灣高等法院民事判決                     98年度上字第2號
上  訴  人  己○○
訴訟代理人  謝世瑩律師
被  上訴人  乙○○
訴訟代理人  林玠民律師
複  代理人  黃鴻圖律師
上列當事人間請求返還消費借貸款事件，上訴人對於中華民國97
年9月29日臺灣士林地方法院96年度訴字第223號第一審判決提起
上訴，本院於98年6月23日言詞辯論終結，判決如下：
    主      文
原判決廢棄。
被上訴人應給付上訴人新臺幣肆佰肆拾萬元，及自民國九十六年
三月三日起至清償日止，按週年利率5%計算之利息。
第一、二審訴訟費用由被上訴人負擔。
本判決所命給付，於上訴人供擔保新臺幣壹佰肆拾柒萬元後得假
執行，但被上訴人如以新臺幣肆佰肆拾萬元為上訴人預供擔保，
得免為假執行。
    事實及理由
一、上訴人主張：被上訴人原為伊女兒陳龍珠之夫婿（被上訴人
    與陳龍珠於本件訴訟中之96年間經法院判准離婚確定），於
    85年11月間及90年4、5月間分別向原告借貸新臺幣（下同）
    250萬元、160萬元、30萬元，合計共440萬元，均未約定清
    償期。其中250萬元部分，係於85年11月25日自伊設在台中
    市第九信用合作社第00000000000000號帳戶（下稱系爭台中
    信用合作社帳戶，嗣併入合作金庫銀行，並變更為第000000
    0000000號新帳號），直接匯入被上訴人設在台北銀行（嗣
    因合併變更為台北富邦商業銀行）之第000000000000號帳戶
    （下稱系爭台北銀行帳戶）；160萬元部分，則依被上訴人
    指示，於90年4月30日自伊系爭台中信用合作社帳戶，將其
    中100萬元匯入陳龍珠設在台北銀行延平分行第00000000000
    0號帳戶（下稱系爭陳龍珠帳戶），另30萬元匯入被上訴人
    之系爭台北銀行帳戶，其餘30萬元匯入訴外人即被上訴人之
    阿姨甲○設在台北銀行延平分行第000000000000 號帳戶（
    下稱系爭甲○帳戶）；至最後一筆借貸30萬元部分，則係伊
    於90年5月11日自伊系爭台中信用合作社帳戶提領30萬元交
    付被上訴人。嗣被上訴人發生婚外情而於95年2月12日離家
    ，被上訴人曾於同年月20日至台中與伊和訴外人即伊子陳勝
    雄見面，伊並委託陳勝雄向被上訴人催討前開借款440萬元
    ，被上訴人雖曾允諾近期會設法償還，惟此後即未再與伊聯
    繫。爰依消費借貸之法律關係，求為判命被上訴人返還440
    萬元，及自起訴狀送達之翌日起算之法定利息，並願供擔保
    請准宣告假執行等語。
二、被上訴人則以：上訴人僅匯款250萬元至伊系爭台北銀行帳
    戶，惟該款項係上訴人交付陳龍珠購買房屋所用，僅係借
    用伊戶頭匯款，當日即由陳龍珠命訴外人即伊女兒丁○○（
    曾改名林蔾軒）或戊○○提款轉匯，再陸續提款支付房貸本
    息，是兩造間並無消費借貸關係存在；至其餘160萬元均非
    匯入伊之帳戶或曾交付伊，而匯入系爭甲○帳戶之30萬元，
    乃陳龍珠為清償前向甲○之借款，均與伊無關。另依上訴人
    所提匯款單據觀之，可見該款均為陳龍珠匯交予上訴人，再
    由上訴人匯入數戶頭（可能其中之一為伊戶頭），並由此數
    戶頭提款購買房地產登記於陳龍珠名下，顯係陳龍珠以自己
    之錢購買房產，自無借款可言。又以丁○○、戊○○當時年
    紀、學歷、甫入社會、吃住均由家中提供之情況，其等帳戶
    不可能在短期內存有高額積蓄，況其等匯款迄今10餘年，未
    為任何追討，足證其等帳戶之存款非其等所有。姑不論丁○
    ○、戊○○帳戶內之高額存款是否其等所有，惟其等既證稱
    係陳龍珠向其等借款，益證上訴人並未向其等借款，其等與
    陳龍珠、上訴人均知該借款係為陳龍珠購買不動產所用，益
    證借款關係存在於其等與陳龍珠之間，亦與伊無關。上訴人
    既非該借款項之權利人，更無出借之意思，自無權向伊請求
    返還等語為辯。
三、原審為上訴人全部敗訴之判決，上訴人提起上訴，聲明：
    (一)原判決廢棄。
    (二)被上訴人應給付上訴人440萬元，及自起訴狀繕本送達翌
      日起至清償日止，按年利率5%計算之利息。
    (三)願供擔保，請准宣告假執行。
    被上訴人則答辯聲明：
    (一)上訴駁回。
    (二)如受不利之判決，願供擔保免為假執行。
四、本院修正整理並協議簡化爭點如下（見本院卷第43頁反面，
    98年2月6日準備程序筆錄）：
    (一)不爭執事項：
    1.被上訴人與陳龍珠原為夫妻關係，育有女兒丙○○、丁○
      ○、戊○○，上訴人與陳龍珠於本件訴訟中，經原法院96
      年度婚字第41號、本院96年度家上字第172號判准離婚確
      定，並於96年10月18日向台北市士林區戶政事務所申請登
      記，陳龍珠則為上訴人之女兒（見原審卷第9、104頁，戶
      籍謄本、全戶戶籍資料查詢結果；本院卷第245-1至245-9
      頁，民事判決）。
    2.上訴人於85年11月25日由系爭台中信用合作社帳戶提領
      250萬元，匯入被上訴人之系爭台北銀行帳戶（見原審卷
      第10、11頁，系爭台中信用合作社帳戶歷史資料、系爭台
      北銀行帳戶存摺明細）。
    3.上訴人於90年4月30日委託訴外人即長孫媳戴秀玲自系爭
      台中信用合作社帳戶提領160萬元，將其中100萬元以上訴
      人名義匯入系爭陳龍珠帳戶（見原審卷第12、13、182頁
      ，系爭台中信用合作社帳戶、系爭陳龍珠帳戶存摺明細、
      匯款申請書），以戴秀玲名義將其中30萬元匯入被上訴人
      之系爭台北銀行帳戶（見原審卷第14、51、181頁，系爭
      台北銀行帳戶存摺明細、戶籍謄本、匯款申請書），其餘
      30萬元則以訴外人陳長隆即上訴人長孫名義匯入系爭甲○
      帳戶（見原審卷第183頁，匯款申請書）。
    (二)爭執事項：
    1.上訴人匯款250萬元至被上訴人系爭台北銀行帳戶，及委
      託戴秀玲匯款30萬元至被上訴人系爭台北銀行帳戶，兩造
      間就上開匯款280萬元是否有借貸關係存在？
    2.上訴人匯款100萬元至系爭陳龍珠帳戶、匯款30萬元至系
      爭甲○帳戶，是否係依被上訴人之指示而為？兩造間就上
      開匯款130萬元是否有借貸關係存在？
    3.上訴人於90年5月11日自系爭台中信用合作社帳戶提領30
      萬元，有否借貸與被上訴人？
    茲就上開爭執事項分述如下。
五、上訴人主張被上訴人於85年11月間、90年4月間依序向其借
    款250萬元、190萬元，其於85年11月25日自其系爭台中信用
    合作社帳戶匯款250萬元至被上訴人之系爭台北銀行帳戶，
    復於90年4月30日委託戴秀玲自其同上帳戶提款160萬元，將
    其中30萬元以戴秀玲名義匯至被上訴人系爭台北銀行帳戶，
    100萬元以上訴人名義匯至系爭陳龍珠帳戶，其餘30萬元則
    以陳長隆名義匯元至系爭甲○帳戶，又於90年5月11日自同
    上帳戶提領現金30萬元交付被上訴人等語，業據提出被上訴
    人所不爭執之系爭台中信用合作社帳戶歷史資料、系爭台北
    銀行帳戶存摺支出存入明細、系爭陳龍珠帳戶支出存入明細
    、匯款申請書等件為證（見原審卷第10至14、181至183頁）
    ，堪認上訴人確有自其帳戶匯出及提領上開金額。惟被上訴
    人既抗辯兩造間就上開款項並無消費借貸之合意，上訴人匯
    至其帳戶僅有250萬元，其餘款項則非上訴人名義所匯，或
    匯至他人帳戶，均與其無關等語。因稱消費借貸者，謂當事
    人一方移轉金錢或其他代替物之所有權於他方，而約定他方
    以種類、品質、數量相同之物返還之契約（民法第474條第1
    項規定）；消費借貸契約，必借貸人與貸與人雙方意思表示
    一致，始能成立（最高法院88年度台上字第2260號裁判要旨
    參照）。則上訴人自須就兩造間消費借貸意思表示相互一致
    ，及上開匯款與提款均屬借款，且已交付被上訴人之事實負
    舉證責任。
六、經查：
    (一)依被上訴人提出兩造於95年9月25日對話之錄音帶，經上
      訴人翻譯其內容（見本院卷第129至155頁），再經被上訴
      人更正少數文字後（見原審卷第171、172頁），兩造不爭
      執之譯文內容（見本院卷第41頁反面），略載：「（被上
      訴人：）……你以前有匯錢給我，對不對？（上訴人：）
      錢是買山上那間別墅（綠葉山莊），……是85年的樣子。
      ……龍珠說，錢沒有多少，臨時要訂，訂金不夠，我說若
      不夠，從我那邊，……250萬是我親手寄去的，190萬元是
      中港路這間，……你匯620萬元還銀行（見原審卷第129頁
      ），銀行在說是要還800多萬，你才620萬元，剩下怎麼辦
      ？……我說不過這190萬，……龍珠說要還，不然……和
      本堂回來的那個時候再打算。……『最後190萬元我沒去
      匯，我叫秀玲（即戴秀玲）處理』……『匯190萬分三次
      匯的』。（被上訴人：）嗯！做三次，『匯一次100萬』
      。（上訴人：）我說給你聽，100萬是定期，90萬活期，
      那時定期、活期無法同時間（第130頁）。……因為時間
      不同，『剛好你們回來拿一些現金』（第131頁）。……
      秀玲有匯錢啦！……『尾數你回來拿，現金給你們啦！整
      數是秀玲匯的』。（被上訴人：）嗯，秀玲匯的。……（
      上訴人：）……秀玲說：阿嬤，您叫我匯，印章要給我，
      沒有印章領不到錢。……秀玲說她做三次匯，我也不知道
      ，也有現金，也有用匯的，她沒有一起處理（第132頁）
      。……現金拿給你去送訂房子。……我罵她（龍珠）有房
      子住就好，妳就另外……龍珠說：『我婆婆有錢，我不敢
      說，房子都是本堂的名字，沒有一間我的名，我想要買一
      間我的名字。』，就這樣我就馬上出去啊！那是以前，現
      在算起來10年左右（第133頁）。……（被上訴人：）…
      …我是說『以前我買房子』，您拿250萬元……（上訴人
      ：）『我拿的時候，你也在啊！』（第134頁）（被上訴
      人：）嗯！我在。（上訴人：）對啊！你怎麼用我不知道
      。……（被上訴人：）其實啊！您錢拿給我，不會不見的
      ，錢拿給我也是信用我，對吧？（上訴人：）對啦！（第
      135頁）……你二哥問說什麼借的，在醫院時，……我說
      ：就那個時候買房子拿的啦！兒子問我：『您有要他寫借
      據嗎？』，……『我哪有可能叫他寫借據』……『有就還
      我，我哪會知道不還我，還忘記』……。（被上訴人：）
      『記得啊！我也有寫啊，多少，多少，通都有寫』。（上
      訴人：）唉！我也不知道，『我哪敢叫他（指被上訴人）
      寫借據』……『也不是要跟我們借不還，那敢叫他寫借據
      』（第136頁）……（被上訴人：）大兄、二兄去台北叫
      我買您的房子，台中港路，現在是龍珠的名（第138頁）
      ……您錢給我一回事，您若要向我討，我也會還您啊，是
      不是這樣？（上訴人：）啊！現在告你是我那個錢。（被
      上訴人：）我向您借。……您看我岳母不會這樣，她對我
      很信任，疼我，錢才會拿過來我這邊（第141頁）……『
      那時買台中港路也是』，大兄、二兄跑二趟，您也說跑二
      趟對不對，就是媽媽的厝要保留……『我想媽媽您也年紀
      大，買下這房子，您也較放心，我說，為了媽媽，為了岳
      母，我來借錢買』，所以那時借1,000萬（第142頁）……
      『枉費我用心買台中港路來保留這間房子，那房子也是龍
      珠的名，我說好啦！夫妻不必計較，就用她的名吧！』（
      第143頁）……（上訴人：）……那你買的那間房子（指
      綠葉山莊別墅）？（被上訴人：）錢有退還我們啊，就是
      有退，才買這間房子（指台中港路房子），是那個錢轉過
      來……（上訴人：）……綠葉沒買成退回來的加在一起。
      （被上訴人：）對啦！互相補貼都加在一起，您拿來的錢
      也都加進去啦……『算買台中港路這間啊，您的錢也放在
      一起』。（第144頁）」等語。
    (二)由上可知，被上訴人於85年間購買綠葉山莊房子，登記在
      陳龍珠名下，因訂金不足而求助於上訴人，上訴人乃於85
      年11月25日出借250萬元，匯至被上訴人系爭台北銀行帳
      戶，上訴人因信任被上訴人，並未要求被上訴人書立借據
      。迨於90年間，上訴人之子二次北上，要求被上訴人購買
      原屬上訴人所有而擔保三子借款之台中港路房子，適被上
      訴人退掉綠葉山莊房屋得有價款，即轉投入購買台中港路
      房子，並登記在陳龍珠名下，又為清償銀行之連帶債務
      800餘萬元，除自行湊錢620萬元外，另向上訴人借款190
      萬元以清償其上之債務，上訴人就借款190萬元則委託戴
      秀玲提款（先提160萬元），分三次匯款，其中一筆100萬
      元，嗣上訴人再面交尾款予被上訴人。核與證人陳龍珠於
      97年6月5日在原審證稱：被上訴人於85年間買綠葉山莊是
      因我需要名下有房子才有安全感，我跟被上訴人要求，被
      上訴人答應，但錢不夠，商量後要跟母親借；被上訴人共
      向母親借一筆250萬元是買綠葉山莊，一筆190萬元是買台
      中港路房子，90年買台中港路房子花1,000萬元，房子原
      為母親的，因擔保我哥哥貸款，以賣房子還連帶債務，我
      哥哥跟被上訴人談二次，要他買台中港路房子，被上訴人
      答應，買下來給我等情相符（見原審卷第196至198頁）。
      倘前開250萬元非為借款，而屬上訴人之贈與者，被上訴
      人無須向上訴人說明其流向及保留該款，上訴人亦無權過
      問；但觀之被上訴人所述上訴人因為信任及疼愛其，才會
      將錢拿過來其這邊，上訴人的錢亦放在一起買台中港路房
      子，上訴人的錢不會不見等語，顯然區分上訴人交付之錢
      與被上訴人自己之錢。尤其上訴人一說出被上訴人忘記借
      錢之事，被上訴人非惟未予否認，反而立即辯稱其有記得
      ，都有寫多少，並再次強調上訴人的錢都加進去，放在一
      起購買台中港路房子等語，可見上開款項非屬贈與。又上
      訴人倘未經由戴秀玲匯款3次及其再面交部分現金，合計
      190萬元借款予被上訴人者，被上訴人應會否認收到該筆
      借款，殊無可能附和說戴秀玲有匯款3次，其中一筆為100
      萬元（該筆100萬元係以上訴人名義匯入系爭陳龍珠帳戶
      ）。再參以證人戊○○於97年7月31日在原審證稱：父親
      （即被上訴人）跟阿嬤（乃外婆，即上訴人）借，是85年
      的事，確定知道父親要買房子給母親，要用錢等語；另證
      人丁○○亦於同日證稱：85年間父親要買房子給母親，錢
      不夠，聽父母說買綠葉山莊，聽到是爸爸要跟阿嬤借錢；
      還有一筆190萬元，90年時母親說要買房子錢不夠，是買
      台中港路房子等語（見原審卷第203至206頁），復於98年
      3月27日在本院證稱：房子買在媽媽名下，是因為爸爸外
      遇被媽媽抓到，所以媽媽要有安全感，要有保障，所以要
      爸爸買房子給他，但爸爸錢不夠，所以才跟外婆借錢等情
      （見本院卷第145頁反面），而丁○○、戊○○與兩造均
      有至親關係，倘無前揭所述情節，衡情殊無設詞為不利於
      被上訴人之證述，應認丁○○、戊○○證詞，堪予採信。
      足證上訴人確實先後借與被上訴人250萬元、190萬元，依
      序為被上訴人購買綠葉山莊、台中港路房子之用，兩造就
      上開款項已有消費借貸意思表示之合致。至被上訴人於購
      屋後，將產權登記在陳龍珠名下，乃屬其夫妻財產之規劃
      ，尚難以上訴人為陳龍珠之母親，上開房子均登記為陳龍
      珠所有，即遽謂上開借款皆為陳龍珠所借。是被上訴人所
      辯前開款項乃上訴人所贈與，或非其所借，而係陳龍珠所
      借云云，自難採信。
    (三)被上訴人於95年8月1日在原審調解時陳稱：85年11月間的
      匯款250萬元，是我岳母給我等語（見原審卷第27頁）；
      並於96年7月10日自陳上訴人於85年11月25日匯入其帳戶
      之250萬元，已於同日提領120萬元，由陳龍珠、丙○○依
      序匯款79萬元、41萬元（合計120萬元）予長億實業股份
      有限公司（下稱長億公司）作為購屋之用等語，並提出取
      款憑條、電匯申請書代收入傳票等件為證（見原審卷第84
      、85頁）；復於97年1月15日在原審自認其自上開250萬元
      中領出130萬元出來用別的，因銀行之利息甚少，其每個
      月都有付給建設公司（即長億公司，屬購買綠葉山莊之價
      款）等語（見原審卷第122頁），核與系爭台北銀行帳戶
      85年11月25日存入支出明細所載存入250萬元，同日提領
      120萬元、130萬元等情相符（見原審卷第11頁）。被上訴
      人又於98年2月6日在本院自認：（85年間）陳龍珠要買綠
      葉山莊的房子，所以上訴人匯款250萬元到我戶頭，但我
      陸續領出，全部領出來匯給建商，250萬元是交給我沒錯
      ，但是付買房子的錢，買房子三年後就解約，解約之後拿
      回來300多萬元，也是存在我的帳戶，又轉而買台中港路
      的房子，也是登記在陳龍珠名下，該房子屬於分配剩餘財
      產的範圍等語（見本院卷第41頁正面）；再參以陳龍珠於
      97年6月5日在原審所述：委託行執照是登記被上訴人，錢
      由被上訴人在管，要領錢須經過被上訴人，其銀行帳戶亦
      是被上訴人保管使用等語（見原審卷第196頁），核與證
      人丙○○於98年3月27在本院所述：我們家全家人的存摺
      、印章都是放在一個事務桌的抽屜裡面，沒有在鎖，因為
      我在家裡的二樓做美容護膚，所以我的時間彈性，我爸爸
      、媽媽、弟妹要跑銀行，都是叫我去。我爸爸、媽媽帳戶
      的提領，都是我爸爸叫我去的，因為家裡是爸爸在作主的
      ，都是他叫我領錢轉到那個戶頭，其他的錢要領多少都是
      他決定的，我們無權決定等情相符（見本院卷第144頁反
      面），並為被上訴人所不爭執（除否認管理陳龍珠之存摺
      、印章外），且自認其存摺係丙○○去提領等語（見本院
      卷第145頁正面）。足徵被上訴人對上開250萬元匯款有管
      理處分權，否則無從規劃分配用途，丙○○亦係依被上訴
      人之指示提領其中120萬元供作支付購屋價金，再各以其
      及陳龍珠名義分別匯款予長億公司，其餘130萬元則由被
      上訴人作為他用。是被上訴人所辯陳龍珠掌管家中經濟大
      權，上開120萬元係陳龍珠命丙○○去提領，其餘則陸續
      提領支付房貸本息，該款均為陳龍珠所使用云云（見原審
      卷第156頁），不足以採。
    (四)被上訴人雖辯稱：上訴人將250萬元匯入其系爭台北銀行
      帳戶，該款項是陳龍珠要借用，只是借用其戶頭云云（見
      原審卷第68頁），非惟為上訴人所否認，且查陳龍珠既有
      銀行帳戶（見原審卷第196頁），大可直接使用自己之帳
      戶，殊無借用被上訴人帳戶之必要。被上訴人復自認無法
      舉證證明陳龍珠借用其系爭台北銀行帳戶收受該款之事實
      （見本院卷第41頁正面）。足徵上訴人匯款250萬元予被
      上訴人，確為被上訴人所收受，並規劃分配使用，部分作
      為支付購買綠葉山莊之價金，部分另作他用，雖綠葉山莊
      房產登記在陳龍珠名下，但關於該屋之貸款本息，被上訴
      人既自陳嗣由其陸續支付，並提出存款歷史對帳單為憑（
      見原審卷第158頁），益證該屋為被上訴人所購買，否則
      其無須繼續支付貸款本息。又被上訴人嗣將綠葉山莊退屋
      所得價款，轉投入購買原屬上訴人所有之台中港路房子，
      雖仍登記在陳龍珠名下，但此僅屬其投資理財之規劃，尚
      難以房子登記在陳龍珠名下，即遽認該筆款項之借款人為
      陳龍珠。再者，該筆250萬元倘屬上訴人贈與被上訴人或
      陳龍珠之款項，根本無民法第1030條之1所定剩餘財產分
      配之適用，被上訴人既將該筆250萬元轉投入購買台中港
      路房子，並將該房產列為夫妻分配剩餘財產之一，應認該
      筆250萬元非屬上訴人之贈與。
    (五)被上訴人復抗辯上訴人所稱另筆借款190萬元，其中100萬
      元係匯入系爭陳龍珠帳戶，一筆30萬元係戴秀玲匯入其系
      爭台北銀行帳戶，一筆30萬元係陳長隆匯入系爭甲○帳戶
      ，均不存在於兩造之間云云，無非以匯款申請書為其論據
      （見原審卷第181至183頁）。惟查：
    1.金錢借貸契約，固屬要物契約，然其交付金錢之方式如何
      ，則非所問，並不以親自現實交付為必要，倘貸與人確已
      將該借貸之金錢送交與借貸人，縱依轉帳方式，將貸款撥
      入借用人之銀行帳戶內以代交付者，或係經由第三人為之
      ，自仍發生與現實交付同等之效力，亦難認其消費借貸契
      約尚未成立（最高法院85年度台上字第1697號、90年度台
      上字第2037號裁判要旨參照）。
    2.前揭100萬元雖係以上訴人名義匯入系爭陳龍珠帳戶，而
      非匯入被上訴人之系爭台北銀行帳戶，但被上訴人既於95
      年12月11日在原審調解時陳稱：記得其岳母匯款100萬元
      給他等語（見原審卷第53頁），且自認匯款逾100萬元要
      課稅，故要分開匯等語（見本院卷第42頁正面），核與證
      人甲○於98年3月27日在本院所述：「（問：陳龍珠有無
      告訴你借用存摺領上訴人匯款的原因？）他說這樣稅金比
      較少。」等情相符（見本院卷第143頁反面）；又觀之前
      揭錄音譯文，上訴人提及其出借190萬元予被上訴人購買
      台中港路房子，並委託戴秀玲處理，戴秀玲匯款3次，其
      中一筆為100萬元等語，並為被上訴人所是認（見原審卷
      第129至132頁）。足證上訴人將190萬元於同日分3次匯出
      ，且以不同人名義匯入3個人帳戶，係為避免被課稅（依
      遺產及贈與稅法第22條規定：「贈與稅納稅義務人，每年
      得自贈與總額中減除免稅額一百萬元。」），但最終目的
      係交付被上訴人，依前揭說明，上訴人確已交付該借款予
      被上訴人者，仍認其間消費借貸契約已成立生效，自不應
      以形式上之匯款人及受款人帳戶即遽認其間有借貸關係。
      是上訴人所稱其係依被上訴人指示，始將該190萬元借款
      分次交付（含匯款方式）一節（見本院卷第42頁反面），
      尚非無據。被上訴人嗣再否認上開匯款與其有關，要無可
      取。
    3.上開匯入系爭甲○帳戶之30萬元，既係源自上訴人系爭台
      中信用合作社帳戶之提款，顯與陳長隆無關，且證人甲○
      已於98年3月27日在本院證稱：我不知道陳長隆匯款30萬
      元給我的事，我帳戶裡並無陳龍珠的錢等語（見本院卷第
      143頁反面、144頁正面），另證人丙○○亦於同日證稱：
      「（問：提示本院卷第30頁甲○帳戶取款條，上次開庭，
      你說30萬元是你領取？有無查明原因？）是，我爸爸人拿
      甲○的存摺及印章給我去領30萬元，為了還我錢，我爸爸
      跟我借40萬2460元。（問：提示本院卷第30頁丙○○定期
      性存款存入憑條，是否你將上開30萬元連同其他款項合計
      70萬元存入你的定期帳戶？其他款項來自哪裡？）除30萬
      元外，我爸爸又匯給我10萬元，另再給我現金2460元，我
      連同簿子裡面的30萬元，湊成70萬元去存定存，我簿子裡
      面的70萬元，因為我爸爸在90年4月26日缺錢，所以我才
      先解約借他錢，後來90年4月30日有30萬元匯進來我才湊
      錢去再做定存70萬元。」等語（見本院卷第144頁反面）
      ，並提出其與被上訴人之存摺支出存入明細為憑，且為兩
      造所不爭執（見本院卷第145頁正面），堪予採信。益證
      該筆30萬元並非陳長隆之錢，亦非要匯予甲○，僅係被上
      訴人借用甲○之帳戶收受上訴人之匯款而已。則甲○所述
      陳龍珠跟我說他媽媽要匯錢給他，匯到我的戶頭，所以借
      我的存摺及印章去領錢一節（見本院卷第143頁反面），
      非惟為上訴人所否認，且與被上訴人所不爭執之丙○○前
      揭證詞不符，自難採信。是被上訴人所辯甲○有借錢給陳
      龍珠云云（見本院卷第42頁正面），洵乏所據。
    4.戴秀玲以自己名義匯款30萬元至被上訴人系爭台北銀行帳
      戶，雖非以上訴人名義為之，但該款既係源自上訴人系爭
      台中信用合作社帳戶之提款，顯與戴秀玲無關，又依前揭
      錄音譯文觀之，戴秀玲係受上訴人之委託處理提款190萬
      元及匯款予被上訴人之事，參以被上訴人為節稅而要求上
      訴人分次交付借款（含匯款方式）等情，應認該筆30萬元
      屬於上訴人之匯款。
    5.上訴人於90年5月11日自系爭台中信用合作社帳戶提領30
      萬元（見原審卷第12頁），再揆之前揭錄音譯文，及被上
      訴人為節稅而要求上訴人分次交付借款（含匯款方式）等
      情，足徵上訴人共交付190萬元予被上訴人以購買台中港
      路房子，前3次以匯款方式交付借款，最後一筆則交付現
      金。而戴秀玲於94年4月30日受託自系爭台中信用合作社
      帳戶提款160萬元，分3次匯款，金額各為100萬元、30萬
      元、30萬元，有匯款申請書可稽（見原審卷第181至183頁
      ），以190萬元扣除上開匯款之160萬元，差額30萬元即為
      上訴人面交被上訴人之尾款30萬元，堪認上訴人於90年5
      月11日所提領之30萬元確屬交付被上訴人之借款，被上訴
      人所辯上訴人無法證明該款係交付予其云云，亦無可採。
    (六)被上訴人又抗辯上開房地實為陳龍珠出資所購，上訴人亦
      將台中港路房子過戶予陳龍珠，自無從再向其主張任何款
      項等語，非惟為上訴人所否認，且查：
    1.上開綠葉山莊、台中港路房地均為被上訴人所購，僅係登
      記在陳龍珠名下，已如上述，則被上訴人所辯上開房地為
      陳龍珠所買云云，要無足取。
    2.證人陳龍珠於97年6月5日在原審證稱：被上訴人於85年間
      答應買綠葉山莊給我，但錢不夠，向母親借250萬元，母
      親沒錢，我說沒關係，你先答應他，之後我要女兒將定存
      解約再匯給母親，後來再匯給被上訴人，母親借錢給被上
      訴人，250萬元是女兒湊的錢，85年二女兒（丁○○）借
      我172萬元，三女兒（戊○○）借我78萬元，被上訴人不
      知道，當時會兜圈子是怕女兒曝光，錢是女兒借的，被上
      訴人會不想還，才說是母親借的，被上訴人於90年買原為
      母親的台中港路房子，花1,000萬元，買下來給我等語（
      見原審卷第196至198頁），核與前揭錄音譯文內容相符，
      堪予採信。被上訴人空言否認其證詞之真正，殊無可採。
    3.證人戊○○於97年7月31日在原審證稱：父親（即被上訴
      人）跟阿嬤（乃外婆，即上訴人）借，阿嬤沒錢跟我借78
      萬元，是85年的事，是母親跟我開口，我是用存簿給母親
      ，母親再叫大姊丙○○匯款給外婆，我們不想讓父親知道
      我們有錢，父親不知道是我借給他的錢等語；證人丁○○
      並於同日證稱：85年間父親要買房子給母親，錢不夠，母
      親跟我說要借給阿嬤，阿嬤再借給父親，共借了172萬元
      ，父親都不知道借錢的事，聽父母說買綠葉山莊，聽到是
      爸爸要跟阿嬤借錢；還有一筆190萬元，90年時母親說要
      買房子錢不夠，跟我借，是買台中港路房子；172萬元、
      190萬元都是母親開口說阿嬤跟我借，阿嬤沒跟我開口，
      我將存簿及印章交給母親，是轉到阿嬤戶頭等語（見原審
      卷第203至206頁）。丁○○復於98年3月27日在本院證稱
      ：媽媽要爸爸買房子給他，但爸爸錢不夠，所以才跟外婆
      借錢，外婆錢也不夠，但我們如果錢借給爸爸，怕爸爸不
      還錢，所以用外婆的名義借錢給爸爸，我在華南商業銀行
      大稻埕分行帳號000000000000號之帳戶，於85年11月22日
      轉支1,720,040元，是媽媽跟我借存摺、印章去用，我在
      原台北銀行（現為台北富邦商業銀行股份有限公司）延平
      分行帳戶帳號000000000000號帳戶，於90年4月27日轉支
      190萬元，係轉匯至上訴人戶頭，我是將存摺、印章交給
      媽媽等語；戊○○亦於同日證稱：其在華南商業銀行大稻
      埕分行帳號000000000000號之帳戶，於85年11月22日轉支
      78萬元，係其將存摺交給媽媽，大姐去提領匯給外婆等語
      （見本院卷第145頁反面、146頁正面、147頁正面），核
      與上訴人所提丁○○華南商業銀行存摺（帳號0000000000
      00號）封面、存款往來明細表、儲蓄存款存單、戊○○華
      南商業銀行存摺（帳號000000000000號）支出存入明細、
      儲蓄存款存單等件相符（見原審卷第186至188、192、193
      頁，本院卷第95至100頁），衡之丁○○、戊○○與兩造
      之至親關係，應無故為不實證述之必要，況被上訴人對於
      戊○○關於匯款之證詞，既無意見（見本院卷第147頁反
      面），應認丁○○、戊○○此部分之證詞，為可採信。
    4.至被上訴人質疑丁○○、戊○○之經濟能力，不足為上開
      借款轉支之狀況，全係陳龍珠之出資云云。但查：
      (1)本院向華南商業銀行大稻埕分行函查丁○○、戊○○上
        開帳戶於85年11月間支出存入情形為：丁○○上開帳戶
        於85年11月21日存入之1,698,736元乃其定期存單1,122
        ,179 元、497,954元二張續存後經中途解約，連同利息
        35,208元、43,395元之所得，另8,733元則屬上開二筆
        存款之退稅，該帳戶於85年11月22日轉支1,720,040元
        （40元乃手續費）匯至上訴人之系爭台中信用合作社帳
        戶；又戊○○上開帳戶於85年11月21日存入之782,384
        元乃其定期存單15萬元、108,204元、233,415元、25萬
        元（此張原始傳票，銀行雖無法查得，惟存單記載之存
        款人確為戊○○，見本院卷第179頁）四張續存後經中
        途解約，連同利息2,553元、3,772元、7,207元、27,23
        3元之所得，該帳戶於85年11月22日轉支78萬元匯至上
        訴人之系爭台中信用合作社帳戶，有該銀行分行98年2
        月10日華稻字第0980053號函、98年4月1日華稻字第098
        0097號函、存款交易明細、儲蓄存款存單、支出傳票、
        存款憑條、取款憑條、匯款申請書、存款往來明細等件
        可稽（見本院卷第50至74、167至194頁）；另丁○○設
        於原台北銀行延平分行帳號000000000000號帳戶，於90
        年4月27日有4筆轉收款：696,595元、686,499元、254,
        030元、280,269元，其來源為定期存單解約後存入，該
        定期存單存款來源依序為丁○○帳戶提領69萬元、68萬
        元、25萬元改定存及由陳龍珠帳戶提領28萬元（存入丁
        ○○帳戶）改定存，中途解約後之本金與利息收入，該
        帳戶於90年4月27日轉支190萬元，係轉匯至上訴人之系
        爭台中信用合作社帳戶等情，有台北富邦商業銀行股份
        有限公司延平分行98年2月11日北富銀延字第098600000
        0018號函、98年3月16日北富銀延字第0986000000032號
        函、定期存款備查憑證、入戶電匯申請書代收入傳票、
        各類存款歷史對帳單、取款憑條、存入憑條等件足憑（
        見本院卷第75至87、125至133頁），並為兩造所不爭執
        （見本院卷第89頁反面、216頁反面），堪予採信。
      (2)丁○○前揭原台北銀行延平分行帳戶，於90年4月27日
        之轉收款280,269元，雖係由陳龍珠帳戶轉支28萬元入
        丁○○帳戶改定存，經中途解約後之本息收入，惟該筆
        定存之存款人既為丁○○（見本院卷第79頁），被上訴
        人復無法舉證證明該筆定存解約後之本息應歸陳龍珠所
        得，況陳龍珠轉支28萬元至丁○○前開帳戶之原因甚多
        ，或係出於贈與或買賣所得，不一而定，且亦屬其母女
        間另一法律關係，並無礙丁○○將上開四筆定存解約，
        本息存入前揭帳戶，再由前揭帳戶匯款190萬元予上訴
        人之事實，被上訴人徒以該筆定存款項源自陳龍珠帳戶
        之存款，即遽謂該款仍屬於陳龍珠所有以供操作之資金
        云云，尚難採信。
      (3)丁○○於97年7月31日在原審證稱：其於85年間為24歲
        ，高職畢業時為18歲，有做美容3年多，每月有3萬多元
        ，22歲平均收入約4、5萬元等語（見原審卷第204、205
        頁），並於98年3月27日在本院證稱：定存的錢都是我
        自己的錢，因為我唸書的時候就有打工，我18歲就做美
        容護膚的工作，沒有薪水直接入我的帳戶，晚上還去東
        區擺攤，每月收入光擺攤就9萬多元，美容則是算抽成
        月入約3萬元；我的錢都跟會，並以會養會這樣賺的比
        較快；我是標會連同薪水再去定存等語（見本院卷第
        145頁反面、146頁）。另戊○○亦於97年7月31日在原
        審證稱：其於85年間為22歲，18歲高中畢業後，在家裡
        工作時，母親每月給其25,000元，21歲到外面工作，月
        入約5萬多元等語（見原審卷第204頁），復於98年3月
        27日在本院證稱：我19歲就在家裡上班，薪水1個月25,
        000元，是給現金，定存的錢來自家裡的薪資及跟會等
        語（見本院卷第147頁正面），核與常情並無不合。倘
        丁○○、戊○○並無工作，未有上開收入及標會，以被
        上訴人尚佳之經濟狀況而言，除提供未出嫁的丁○○、
        戊○○吃、住外，丙○○、丁○○又無須交付部分工作
        所得以回饋被上訴人夫婦之情形下，衡情被上訴人應會
        再給零用錢花用，被上訴人既未有是項支出，並自陳丁
        ○○有去做美容及夜市做生意，亦有在家學做生意，不
        知陳龍珠給戊○○多少薪水等語（見本院卷第146、147
        頁反面），應認丁○○、戊○○前揭所述，尚非無據。
        被上訴人雖抗辯丁○○工作時間均不長，沒那麼多錢去
        跟會做定存，不清楚戊○○跟會之事云云，惟既與前揭
        銀行回函檢附之存款存單記載及收支明細等資料不符，
        復無法舉證證明上開定存單之存款非屬丁○○、戊○○
        所有，其所辯即無足取。
      (4)縱令陳龍珠於另案臺灣板橋地方法院95年度訴字第833
        號請求被上訴人與訴外人黃美鮮（陳龍珠所指被上訴人
        外遇對象）侵權行為損害賠償事件審理時，自陳「現為
        」美吉行委託行之實際負責人，被上訴人為掛名負責人
        （見本院卷第244頁）等語，惟此乃被上訴人當時因陳
        龍珠對其提出通姦案之告訴，而未與之繼續同居，該委
        託行當由陳龍珠實際負責經營，亦難以陳龍珠在另案陳
        述現實狀況，而謂陳龍珠自始即掌管家中財務。更何況
        上訴人於90年4月30日匯入系爭陳龍珠帳戶之100萬元，
        後轉入陳龍珠世華銀行三重分行帳戶，有被上訴人所不
        爭執之陳龍珠存摺支出存入明細、中途解約之定期存單
        、取款憑條、入戶電匯申請書代收入傳票等件可稽（見
        本院卷第197至201頁），而依被上訴人所不爭執之陳龍
        珠與訴外人元富證券營業員庚○○之對話錄音譯文內容
        （見本院卷第225至227頁），可知陳龍珠世華銀行三重
        分行帳戶之款項係供被上訴人買賣股票支配使用，此亦
        有買賣股票交易明細資料、被上訴人之世華銀行三重分
        行存摺支出存入明細、被上訴人之世華銀行三重分行證
        券戶存摺明細可憑（見本院卷第202至211頁），足證被
        上訴人亦管理陳龍珠之存款資金。被上訴人所辯陳龍珠
        掌管家中財務云云，亦屬無據。
      (5)由前可知，丁○○上開華南商業銀行大稻埕分行帳戶轉
        匯之1,720,040元，及戊○○同銀行帳戶轉匯之78萬元
        ，均源自渠等定期存款中途解約後之本息所得，縱令二
        筆款項合計250萬元係以陳龍珠名義匯至上訴人之系爭
        台中信用合作社帳戶（見本院卷第140頁），惟仍難認
        該款屬於陳龍珠所有之存款。被上訴人空言抗辯上開款
        項為陳龍珠之資金云云，洵乏所據。至上訴人在前揭談
        話錄音中，對於被上訴人質問其有無授權他人對被上訴
        人提起返還借款之訴時，或係礙於情面而未正面答覆，
        惟上訴人既於原審及於98年5月25日在本院均到庭明確
        表示其要對被上訴人提起本件返還借款之訴，則被上訴
        人再以前揭錄音譯文中上訴人對於提起本件訴訟與其有
        模稜兩可之對談，即遽謂上訴人無意提起本件訴訟，而
        係陳龍珠所主導云云，亦無足取。
    (八)綜上所述，上訴人基於兩造間之消費借貸契約意思表示之
      合致，於85年11月25日、90年4月30日、90年5月11日依序
      交付250萬元、160萬元、30萬元（後二筆合計190萬元，
      下同）之借款予被上訴人，其間之消費借貸契約已成立生
      效。縱令上開借款非上訴人本身所有，而係經由陳龍珠輾
      轉向丁○○、戊○○借得之錢，亦屬上訴人與陳龍珠、丁
      ○○、戊○○間另一法律關係，被上訴人不得以上訴人出
      借之款項非屬上訴人所有，即否認其間已成立之消費借貸
      契約關係。是被上訴人所辯兩造就前開250萬元、190萬元
      ，並無消費借貸之合意，該款非其所借，乃陳龍珠所借，
      或謂屬上訴人之贈與云云，均非可採。
七、從而，上訴人依消費借貸之法律關係，請求被上訴人返還
    440萬元（2,500,000＋1,900,000＝4,400,000），及自起訴
    狀送達之翌日即96年3月3日（見原審卷第64頁）起至清償日
    止，按年利率5%計算之利息，為有理由，應予准許。原審為
    上訴人敗訴之判決，尚有未洽。上訴意旨指摘原判決不當，
    求予廢棄改判，為有理由。爰由本院予以廢棄，改判如主文
    第2項所示。而兩造均陳明願供擔保宣告准免假執行，經核
    均無不合，爰分別酌定相當擔保金額准許之。又本件判決基
    礎已臻明確，兩造其餘之攻擊防禦方法及訴訟資料經本院斟
    酌後，核與判決不生影響，無一一論述之必要，併予敘明。
八、據上論結，本件上訴為有理由，爰判決如主文。
中    華    民    國    98    年    6     月    30    日
                    民事第十七庭
                        審判長法  官  藍文祥
                              法  官  吳燁山
                              法  官  張競文
正本係照原本作成。
如不服本判決，應於收受送達後20日內向本院提出上訴書狀，其
未表明上訴理由者，應於提出上訴後20日內向本院補提理由書狀
（均須按他造當事人之人數附繕本）上訴時應提出委任律師或具
有律師資格之人之委任狀；委任有律師資格者，另應附具律師資
格證書及釋明委任人與受任人有民事訴訟法第466條之1第1項但
書或第2項（詳附註）所定關係之釋明文書影本。
中    華    民    國    98    年    7     月    1     日
                              書記官  章大富
附註：
民事訴訟法第466條之1（第1項、第2項）：
對於第二審判決上訴，上訴人應委任律師為訴訟代理人。但上訴
人或其他法定代理人具有律師資格者，不在此限。
上訴人之配偶、三親等內之血親、二親等內之姻親，或上訴人為
法人、中央或地方機關時，其所屬專任人員具有律師資格並經法
院認為適當者，亦得為第三審訴訟代理人。月

司法院資訊處製作；財團法人民間司法改革基金會備份。
